【裁判字號】    98,台上,2
【裁判日期】    980108
【裁判案由】    損害賠償
【裁判全文】
最高法院民事判決                  九十八年度台上字第二號
上  訴  人  泰清企業股份有限公司
法定代理人  甲○○
訴訟代理人  張德銘律師
被 上訴 人  新竹市環境保護局
法定代理人  乙○○
上列當事人間請求損害賠償事件，上訴人對於中華民國九十七年
八月十二日台灣高等法院第二審判決（九十六年度重上字第五○
五號），提起上訴，本院判決如下：
    主  文
原判決廢棄，發回台灣高等法院。
    理  由
本件上訴人主張：兩造於民國八十九年一月二十九日簽訂「新竹
市環境保護局委託民營清除機構清運垃圾合約書」（下稱系爭合
約書），由被上訴人委伊自八十九年五月一日起執行清運新竹市
香山區及南區之垃圾，約定委託期限為四十八個月。詎被上訴人
於伊順利履行合約二年後，竟以系爭合約書所附加「服務品質未
獲民意肯定」或「經費無著」之條件業已成就，片面終止系爭合
約，致伊受有新台幣（下同）一千七百二十五萬二千六百六十元
之損害等情，依民法第五百十一條但書，求為命被上訴人如數給
付並加付法定遲延利息之判決。
被上訴人則以：兩造於八十九年三月二十一日召開協調會，確認
委託期限為四十八個月，惟於系爭合約書第二條及第五條附加但
書，即「上訴人之服務品質未獲民意肯定」或「經費無著」，則
委託期限減縮為二十四個月之條件。嗣因上訴人之服務品質未獲
民意肯定，且經費無著，所附之條件成就，伊乃通知上訴人終止
契約，於法並無不合，上訴人請求賠償為無理由等語，資為抗辯
。
原審維持第一審所為上訴人敗訴之判決，駁回其上訴，無非以：
系爭合約性質上屬承攬契約，依系爭合約書第二條規定：委託期
限四十八個月，乙方（即上訴人）應於簽約之日起，三個月內完
成準備工作，並自八十九年五月一日起，開始執行清運工作，另
附加：「若乙方於二年內服務品質未獲民眾肯定或甲方（被上訴
人）經費無著時，應無條件縮減為二十四個月」。系爭合約委託
期限為四十八個月，顯係附有「上訴人之服務品質獲民意肯定，
經費來源無疑」之條件，亦即若上訴人於二年內服務品質未獲民
眾肯定或被上訴人之經費無著時，委託期限即無條件縮減為二十
四個月。次按附解除條件之法律行為，於條件成就時，失其效力
，民法第九十九條第二項定有明文。被上訴人以上訴人履行合約
未獲民眾肯定，及其經費無著，而終止系爭合約，業據提出上訴
人之服務品質審查總評表十七紙、及新竹市議會九十年十二月二
十八日九十竹市議議字第二二一六號函及其附件（總預算修正表
）為憑。查兩造曾於八十九年三月二十一日召開協調會，決議「
由甲方（被上訴人）成立審查委員會，並訂定『新竹市○○○段
垃圾清運民營化計畫審查委員會審查要點』。乙方（上訴人）於
承攬期間之執行成效，由審查委員會每隔半年定期召開乙次予以
審查，若服務品質獲經審查委員會審查通過，即續約二十四個月
，否則合約即行終止」，有協調會會議備忘錄可稽。此決議具有
與系爭合約同等效力。嗣被上訴人於九十一年四月三日召開審查
委員會，審查上訴人之執行成效，認其服務品質並未獲民眾肯定
，經決議不再續約。是系爭合約書第二條所附「若服務品質未獲
民眾肯定，應無條件縮減為二十四個月」之解除條件，業已成就
。次查系爭合約之經費，雖經新竹市政府編列總預算，然遭新竹
市議會於九十年十二月二十四審議予以刪除，系爭合約書第二條
所附加：「經費無著時，應無條件縮減為二十四個月」之解除條
件，亦已成就。至上訴人主張被上訴人仍非不得以追加預算、或
其他方式以取得系爭合約之經費云云；惟政府機關總預算之編列
，均須經民意機關之審議，有其一定之法定程序，政府機關所為
私法上之經濟行為，於編列預算不獲民意機關審議通過，概以追
加預算方式、甚或其他巧取方式獲得，將導致政府體制之混亂，
上訴人此項主張，要無足取。被上訴人以系爭合約所附條件成就
為由終止系爭合約，於法並無不合。從而上訴人請求被上訴人賠
償因終止契約所生之損害一千七百二十五萬二千六百六十元本息
，不應准許等詞，為其判斷之基礎。
按終止契約乃有終止權之一方向他方為終止契約意思表示，而使
現存繼續的契約關係向將來消滅之行為，與契約附有解除條件者
，於條件成就時，契約當然失其效力，無待於當事人終止權之行
使之情形不同。原審先謂系爭合約所附解除條件成就，後又謂系
爭合約所附條件成就，被上訴人得終止合約，自有判決理由矛盾
之違法。次查系爭合約書第二十條第二款規定「契約附件與本契
約牴觸者，其效力優先順序為: 本契約、服務建議書、投標甄選
須知、標單、議價資料、後續補充之換文」（見一審卷(一)第二一
頁），上訴人主張系爭合約書於八十九年一月二十九日簽定，雙
方自應受該契約之拘束。乃被上訴人另於同年三月二十一日作成
「備忘錄」，將系爭合約書第二條「若乙方於二年內服務品質未
獲民眾肯定應無條件縮減為二十四個月」之解除條件轉換成「服
務品質未經委員會審查通過」，「民眾肯定與否」與「由被上訴
人所派之委員肯定與否」之條件，兩者自屬牴觸衝突，自應優先
適用系爭合約所附「獲民眾肯定與否」條件之約定，而上訴人服
務品質經民調已獲民眾之肯定，上開條件並未成就等語（見原審
卷(一)第五一頁）。原審對此重要攻擊方法，未於判決理由項下，
說明何以不足採取之意見，難謂無理由不備之違法。再，上訴人
主張依被上訴人於九十一年三月二十日向新竹市議會提送之「新
竹市環境保護局單位預算九十一年度第一次追加減預算目錄」以
及新竹市議會九十一年四月十七日九十一年竹市議議字第○七二
七號函附之「新竹市九十一年度總預算第一次追加（減）預算案
修正表」，新竹市政府就系爭合約垃圾清運地區收回自辦之經費
追加預算二千二百八十七萬六千元，是系爭合約書第二條所附「
經費無著」之條件，客觀事實並不存在等語（見原審卷(二)第四二
頁、四三頁），此追加預算，經新竹市議會審議結果如何？攸關
上開解除條件是否成就，原判決未予調查審認，並對上訴人前開
主張未說明其不採之理由，徒以新竹市政府編列之總預算不獲議
會審議通過，再以追加預算方式行之，將導致政府體制之混亂，
逕認系爭合約所附「經費無著」之解除條件成就，而為上訴人不
利之認定，未免速斷。上訴論旨，執以指摘原判決不當，求予廢
棄，非無理由。
據上論結，本件上訴為有理由。依民事訴訟法第四百七十七條第
一項、第四百七十八條第二項，判決如主文。
中    華    民    國  九十八  年    一    月    八    日
                      最高法院民事第一庭
                          審判長法官  蕭  亨  國
                                法官  葉  勝  利
                                法官  高  孟  焄
                                法官  許  澍  林
                                法官  黃  秀  得
      本件正本證明與原本無異
                                      書  記  官
中    華    民    國  九十八  年    一    月  二十二  日
                                                      v


司法院資訊處製作；財團法人民間司法改革基金會備份。
